臺灣臺北地方法院民事判決  
111年度家財訴字第5號
原      告  王鳳凰  
訴訟代理人  蘇奕全律師
複 代 理人  陳孝賢律師
            薛祐珽律師
被      告  簡誓弟  

上列當事人間請求夫妻剩餘財產分配事件，本院於民國111年4月
29日言詞辯論終結，判決如下：
    主      文
一、被告應給付原告新臺幣12,460元。
二、本判決第一項於原告以新臺幣12,460元供擔保後，得假執行
    。但被告如以新臺幣12,460元為原告預供擔保，得免為假執
    行。
三、原告其餘之訴及其餘假執行之聲請駁回。　　
四、訴訟費用由被告負擔十分之一，餘由原告負擔。
    事實及理由
壹、程序事項：
    本件反訴被告(下稱被告)王鳳凰原於民國110年4月8日依民
    法第1052條第1項第10款及同條第2項規定，向本院提起離婚
    訴訟，反訴原告(下稱原告)簡誓弟於110年12月23日提起反
    訴請求夫妻剩餘財產分配(見離婚卷第93頁)，兩造於111年3
    月31日，除夫妻剩餘財產分配外，就上開請求成立和解，剩
    餘財產分配事件由本院以本件（111年度家財訴字第5號）審
    理之，合先敘明。
貳、實體事項：
一、原告起訴主張略以：兩造於88年7月7日結婚，並於88年7月3
    1日為結婚登記，被告於婚後在家照顧兒女，原告則在大哥
    開設位在新北市深坑區餐廳內工作，原告並於91年12月25日
    向大哥借款新臺幣（下同）50萬元，另貸款350萬元購買坐
    落新北市深坑區文化街39巷5號8樓之房地，原告考量被告無
    工作，為使被告放心，乃將上開房地登記為兩造共有、各二
    分之一持分，且房貸仍由原告單獨繳納。於94年12月間，原
    告向母親借款50萬元，用以在新北市深坑區開設小吃店，於
    102年10月間，上開房貸清償後，兩造乃向深坑農會以上開
    房地貸款500萬元，原告並將每月營利所得50萬元交被告管
    理。並另在九份老街開設小吃店，因營業穩定，原告亦請店
    長連瀅紫每月匯款10-15萬元與被告。期間，原告友人蕭宗
    桂向原告借款50萬元，然所欠款項於106年4月15日返還並遭
    被告取走。後於107年2月3日，原告在花蓮市開設小吃店，
    然因遇上花蓮大地震，災後短期無法正常營業，原告不堪虧
    損而結束營業，並向深坑區農會辦理增貸200萬元，以處理
    違約金、員工資遣費等開銷，然此時，被告竟要脅原告需將
    上開房地之所有權全數登記被告名下，原告為求能順利貸得
    款項而應允之，惟原告之真意並非贈與上開房地之意，況上
    開房地所有權移轉予被告後，貸款繳納仍由原告負擔。又九
    份小吃店因新冠疫情影響營業收入，原告商請被告以上開房
    地貸款協助，然遭被告拒絕。嗣被告於為告知原告之情況下
    ，自行於109年6月間，以上開房地向深坑區農會增貸至650
    萬元，而原告於109年12月4日得知被告意欲將上開房地出售
    ，原告欲阻止被告被告竟報警處理，然承諾賣房所得與原告
    均分，被告並於110年1月8日將上開房地以1190萬元出售他
    人，從此被告避不見面。而上開房地於110年1月時尚有貸款
    570萬元，是被告售屋後實得620萬元，是原告得向被告主張
    310萬元，另原告於婚後，每月給付被告30萬元，此非原告
    贈與被告，亦應計入。至原告目前負債180萬元，婚後財產
    應列計為0元等語。並聲明：被告應給付原告310萬元，及自
    起訴狀繕本送達翌日起至清償日止，按年息百分之五計算之
    利息。原告願供擔保請准宣告假執行。訴訟費用由被告負擔
    。（離婚卷第93頁）
二、被告則辯以：原告所稱向母親借款50萬、被告取走友人欠款
    50萬，原告積欠貸款180萬元及每月給付被告30萬元均未舉
    證以實其說。又原告之婚後財產應有：小師傅深坑店店面頂
    讓金80萬元、小師傅九份店店面頂讓金150萬元、103年10月
    起迄109年3月止每月賺50萬元共計3250萬元、出售3台重型
    機車價金、出售輕航機價金。而原告所述請店長連瀅紫匯款
    至被告帳戶每月10-15萬元、小孩見面聚餐6萬、房貸、學費
    、保險費、出國旅遊費、牙齒矯正費均屬家庭生活費用之支
    出。又原告所陳房地，係原告於108年6月11日以夫妻贈與方
    式移轉予被告。貸款支出部分，原告自109年2月28日起，即
    未再給付貸款。而109年2月28日後，被告分別就增貸500萬
    元、200萬元部分，獨自清償3,855,969元、1,871,430元。
    況縱認上開房地出售後被告實得620萬元，平均分配後，原
    告欲請求310萬元，是被告自得向原告請求返還代繳之貸款
    費用或抵銷之，是原告之訴無理由，應予駁回。並聲明：原
    告之訴駁回。訴訟費用由原告負擔。
三、按夫妻未以契約訂立夫妻財產制者，除本法另有規定外，以
    法定財產制，為其夫妻財產制；夫或妻之財產分為婚前財產
    及婚後財產，由夫妻各自所有。不能證明為婚前或婚後財產
    者，推定為婚後財產；不能證明為夫或妻所有，推定為夫妻
    共有；法定財產制關係消滅時，夫或妻現存之婚後財產，扣
    除婚姻關係存續中所負債務後，如有剩餘，其雙方剩餘財產
    之差額，應平均分配。但下列財產不在此限：一、因繼承或
    其他無償取得之財產。二、慰撫金；夫妻現存之婚後財產，
    其價值計算以法定財產制關係消滅時為準。但夫妻因判決而
    離婚者，以起訴時為準，民法第1005條、第1017條第1項、
    第1030條之1第1項、第1030之4第1項分別定有明文。
四、得心證之理由
  ㈠查兩造於88年7月7日結婚，並於88年7月31日為結婚登記，有
    兩造戶籍資料在卷可稽，而兩造婚後未曾約定夫妻財產制，
    兩造對此均不爭執，依上述民法第1005條規定，應以法定財
    產制為夫妻財產制。又被告雖於110年4月8日對原告提起離
    婚訴訟，然兩造於111年3月31日在本院和解離婚，亦有本院
    和解筆錄在卷可稽(離婚卷弟407-408頁），上開事實，應堪
    認定。
  ㈡兩造婚後財產之計算:
　⒈兩造雖於111年3月31日和解離婚，法定財產制關係因而消滅
    ，然民法第1030條之4第1項但書之立法理由為「夫妻一旦提
    起離婚之訴，其婚姻基礎既以動搖，自難期待一方對於他方
    財產之增加再事協力、貢獻，是夫妻因判決而離婚，其婚後
    財產範圍及其價值計算基準，以提起離婚之訴時為準。」又
    和解成立者，與確定判決有同一之效力，民事訴訟法第380
    條第1項亦有明定。是若夫妻雖於離婚案件繫屬後因法院和
    解而離婚，雖非因法院判決而離婚，然係基於同判決效力之
    和解為離婚，與因判決而離婚具有相似性，且夫妻一旦提起
    離婚之訴，其婚姻基礎既已動搖，自難期待一方對於他方財
    產之增加再事協力、貢獻，則為貫徹上開民法第1030條之4
    第1項立法意旨，前述於離婚案件繫屬後因法院和解而離婚
    之夫妻，渠等婚後財產之價值計算，自應類推適用民法第10
    30條之4第1項條但書因判決而離婚之規定，以提起離婚訴訟
    時為準（臺灣高等法院暨所屬法院103年法律座談會民事類
    提案第8號審查意見同此見解），是承上開說明，兩造夫妻
    現存之婚後財產價值，應類推適用民法第1030條之4第1 項
    但書，以被告提起離婚訴訟時即110年4月8日為基準。
　⒉有關被告現存之婚後財產價值：
　　而原告就被告婚後剩餘財產為何，僅泛稱：被告因販賣房地
    實得620萬元、103年10月至105年6月每月匯款50萬元與被告
    、105年6月起迄109年2月止，匯款790萬元及現金給付300萬
    元與被告，另給付子女每月6萬元共計264萬元及子女學費共
    計100萬元等語（離婚卷第332-334頁），惟被告就原告所稱
    之上開房地辯稱係原告贈與所得，並提出兩造所簽立之協議
    書為證（離婚卷第311、315頁），而原告對此協議書並無表
    示任何意見（離婚卷第331-335頁），亦無提出其他證據資
    料以供本院參酌，是就被告無償取得之二分之一持分房產，
    顯非屬夫妻剩餘財產分配之範圍。又本院依原告之聲請調閱
    被告申設之新北市○○區○○○號00000000000000號帳戶於110年
    4月8日之帳戶餘額為25,581元，有該會交易往來明細在卷可
    憑（家財訴卷第84-85頁），另本院依職權調閱兩造財產所
    得明細，被告名下亦無房產，有兩造稅務電子閘門財產所得
    調件明細表在卷可佐，經本院詢以被告有何財產可供主張剩
    餘財產分配，原告僅泛稱：就是登記給王鳳凰的名下的房子
    ，但王鳳凰於110年1月8日已經賣掉那房子，那錢應該分給
    伊；伊沒有辦法查，當初房子賣掉，說要和伊均分房產，但
    是卻避不見面，伊口氣重一點，王鳳凰就一直誣告伊，躲起
    來等語（離婚卷第404頁、家財訴卷第92頁），是就被告尚
    有何財產以供原告請求分配，原告並無其他舉證。雖原告提
    出被告所申設之深坑區農會帳戶交易明細為佐，然觀卷附交
    易明細（離婚卷第339-377頁），不乏有國保費、中華電、
    瓦斯費等扣款，是被告辯稱原告所匯款項屬家庭生活費用亦
    非全然無稽。且原告所稱之蕭宗桂欠款係分別於106年5月23
    日、106年6月14日、106年7月14日、106年12月19日以4張20
    萬元支票還款至被告帳戶，然蕭宗桂於109年6月15日匯款5
    萬元至被告上開帳戶，與原告所稱之還款日期明顯不符，再
    者，上開帳戶明細雖載有連瀅紫匯款紀錄，然連瀅紫匯款之
    緣由，或為借貸，或為贈與，甚或因買賣，法律關係不一而
    足，然除原告所自陳外，並無其他舉證以供本院參酌，縱認
    係原告所給付，原告已於本院審理時自承：給王鳳凰的生活
    費，不是借貸等語（見家財訴卷第92頁），是既屬兩造生活
    開銷所用，自難逕認被告有何為減少剩餘財產分配而於提起
    離婚之訴前五年任意處分其婚後財產之情。綜上，本件依原
    告所舉之證據資料，被告應列入夫妻剩餘財產差額分配之財
    產即為上開深坑區農會帳戶餘額25,581元（離婚卷第379頁
    ）。
　⒊有關原告現存之婚後財產價值：
　　雖被告認原告之店面頂讓金、薪資所得、出售重型機車所得
    價金、出售輕航機所得價金均應列入應分配之財產（離婚卷
    第310頁），惟原告則抗辯上開所得已匯予被告、做生意虧
    損而不存在(離婚卷第331-334頁)，被告亦無其他舉證或聲
    請本院調查證據以明原告可供剩餘財產分配之範圍，是依被
    告所舉證據資料，原告應列入夫妻剩餘財產差額分配之財產
    即為原告所申設之深坑區農會帳戶660元（離婚卷第397頁，
    以110年4月8日為基準）。至原告主張其向和潤企業股份有
    限公司借款，尚有欠款180萬元、原告亦有向當鋪、友人借
    款等語，然原告僅提出其所申設之深坑區農會帳戶明細，實
    無從得悉原告尚欠款項為何，自無從逕認原告之婚後財產應
    列為0元。
五、綜上所述，原告之婚後財產為660元，被告之婚後財產為25,
    581元，被告之剩餘財產價值高於原告之剩餘財產。從而，
    原告請求被告給付兩造剩餘財產差額之半數即12460元(計算
    式：00000-000=24921，24921÷2=12460元，小數點以下不計
    )，為有理由，逾此範圍之請求，則無理由，應予駁回。
六、原告勝訴部分，其陳明願供擔保請准宣告假執行，核無不合
    ，爰酌定相當之擔保金額，准許之。至原告敗訴部分，所為
    假執行之聲請失所附麗，併予駁回。　　
七、本件事證已臻明確，兩造其餘主張陳述及所提證據，經審酌
    後於本件裁判結果無影響，爰不逐一論述，附此敘明。
八、訴訟費用負擔之依據：家事事件法第51條、民事訴訟法第79
    條。 　　　　
中　　華　　民　　國　　111 　年　　5 　　月　　27　　日
                     家事法庭   法  官  陳伯均
以上正本係照原本作成。
如對本判決上訴，須於判決送達後20日內向本院提出上訴狀。如
委任律師提起上訴者，應一併繳納上訴審裁判費。　　　　　
中　　華　　民　　國　　111 　年　　5 　　月　　27　　日
                                書記官  劉文松